【裁判字號】    98,審訴,191
【裁判日期】    980810
【裁判案由】    偽造文書等
【裁判全文】
臺灣新竹地方法院刑事判決             98年度審訴字第191號
公  訴  人  臺灣新竹地方法院檢察署檢察官
被      告  甲○○
選任辯護人  陳進興律師
上列被告因偽造文書等案件，經檢察官提起公訴（97年度偵續一
字第7 號），本院依簡式審判程序判決如下：
    主  文
甲○○犯行使偽造私文書罪，處有期徒刑肆月，如易科罰金，以
銀元佰元即新臺幣玖佰元折算壹日；減為有期徒刑貳月，如易
科罰金，以銀元佰元即新臺幣玖佰元折算壹日。緩刑貳年。
    事實及理由
壹、構成犯罪事實：
    甲○○與吳隆德、宋吳招妹、吳重德（民國85年10月11日死
    亡）、乙○○、吳頌德、吳勳德（93年2 月4 日死亡）、丙○○○、吳渝庭（90年12月22日死亡）、吳榮久（97年6 月
    19日死亡）為兄弟姊妹關係，其等之父吳清泉於68年9 月20
    日死亡，在新竹縣關西鎮留下坐落石門段第84地號（權利範
    圍：11718/40824 ，下稱石門段土地）、苧子園段第158 號
    （權利範圍：2/12，下稱苧子園段土地）土地，上述土地遲
    至88年間仍未辦理繼承登記，甲○○為免該土地遭該管機關
    登記為國有，且苧子園段土地早於吳清泉生前，已為吳氏宗
    親蓋屋占用，而斯時居住其上之吳豐德知悉此情後，遂與甲○○商討解決之道，甲○○轉而委請不知情之代書（現稱地
    政士）辦理，徐俊淇乃建議上開繼承土地，以拋棄繼承方式
    ，先行申請繼承登記予甲○○，再由甲○○移轉登記至實際
    居住該地之宗親名下較為便利，嗣吳豐德並將此節轉告乙○○、吳頌德、丙○○○、吳榮久。詎甲○○明知吳豐德在意
    者僅為苧子園段土地之使用及登記狀態相符，且其餘繼承人
    從吳豐德處僅知悉欲辦理苧子園段之過戶事宜，竟出於行使
    偽造私文書及使公務員登載不實於職務上所掌公文書的犯罪
    意思，以辦理苧子園段土地繼承登記為由，於88年5 月間，
    與吳豐德前往乙○○位在臺北市住處，取得乙○○、吳頌德
    、丙○○○、吳榮久之印鑑及印鑑證明，並蓋用渠等印鑑在
    預先擬妥之繼承系統表及遺產分割繼承協議書，惟實則逾越
    授權範圍，以此欺瞞方法同時辦理石門段土地之繼承登記於
    甲○○名下；另甲○○明知宋吳招妹自幼即為吳清泉收養，
    亦曾與其同住而為其姐之事實，竟於辦理上開土地繼承登記
    時，既未告知此情，且刻意遺漏其名於繼承系統表，於88年
    8 月10日，委請徐俊淇將土地登記申請書暨繼承系統表、遺
    產分割繼承協議書，向新竹縣竹北地政事務所（下稱竹北地
    政事務所）提出而行使之，嗣經該所審核申請書所附文件，
    形式審查後於88年8 月24日核准登記，該所承辦公務員並將
    上開不實事項登載於職務上所掌之公文書，將苧子園段及石
    門段土地登記在甲○○名下，而足生損害於乙○○、吳頌德
    、丙○○○、吳榮久及竹北地政事務所關於土地登記之正確
    性。
貳、程序方面：
    本件被告甲○○所犯行使偽造私文書、使公務員登載不實等
    罪，均非死刑、無期徒刑、最輕本刑為3 年以上有期徒刑之
    罪，或高等法院管轄第一審之案件，被告於本院準備程序進
    行中，就被訴事實為有罪之陳述，經本院合議庭認合於刑事
    訴訟法第273 條之1 第1 項之規定，裁定進行簡式審判程序
    ，此合先敘明。
、認定犯罪事實所根據的證據及理由：
一、被告甲○○於檢察官偵查中之供述，及本院準備程序、簡式
    審判程序訊問時之自白。
二、證人吳豐德、徐俊淇、乙○○、丙○○○、吳榮久於偵查中
    之具結證述。
三、證人宋吳招妹於臺灣高等法院95年度家上字第297 號確認拋
    棄繼承權存在事件及偵查中之具結證述。
四、竹北地政事務所97年10月23日北地所登華字第0970005546號
    函暨所附88年收件字第116410號土地登記申請書及附件、竹
    北地政事務所97年11月21日北地所登華字第0970006063號函
    暨所附石門段第84地號土地登記謄本各1 份在卷可查。
五、竹北地政事務所96年1 月16日北地所登媛字第0950007160號
    函1 份附卷可查。
肆、論罪科刑的理由：
一、按行為後法律有變更者，適用行為時之法律。但行為後之法
    律有利於行為人者，適用最有利於行為人之法律，刑法第2
    條第1 項定有明文（刑法第2 條係規範行為後法律變更所生
    新舊法律比較適用之準據法，是刑法第2 條本身雖經修正，
    但該條文既屬適用法律之準據法，本身尚無比較新舊法之問
    題，應逕適用裁判時之刑法第2 條規定以決定適用之刑罰法
    律）。又比較時應就罪刑有關之共犯、未遂犯、想像競合犯
    、牽連犯、連續犯、結合犯，以及累犯加重、自首減輕暨其
    他法定加減（如身分加減）與加減例等一切規定，綜其全部
    罪刑之結果而為比較（最高法院95年第8 次刑事庭會議決議
    參照）。查被告行為後，刑法第33條第5 款有關罰金之最低
    數額、第41條有關易科罰金等規定，業於94年2 月2 日修正
    公布，並均自95年7 月1 日起施行，茲就比較情形分述如下
    ：
（一）刑法第33條第5 款有關罰金之最低數額部分，刑法分則編
      各罪所定罰金之貨幣單位原為銀元，修正前刑法第33條第
      5 款規定：「罰金：（銀元）1 元以上」，而銀元與新臺
      幣間之折算，依現行法規所定貨幣單位折算新臺幣條例規
      定，以銀元1 元折算新臺幣3 元；修正後刑法第33條第5
      款則規定：「罰金：新臺幣1 千元以上，以百元計算之」
      ；經比較修正前、後之規定，修正後刑法第33條第5 款所
      定罰金之最低數額，較之修正前提高，自以修正前刑法第
      33條第5 款之規定有利於被告。
（二）被告行為時刑法第41條規定，犯最重本刑為3 年以下有期
      徒刑以下之刑之罪，而受6 月以下有期徒刑或拘役之宣告
      ，因身體、教育、職業或家庭之關係，執行顯有困難者，
      得以1 元以上3 元以下折算1 日，易科罰金。被告行為後
      同法條於90年1 月10日修正公布為：「犯最重本刑為5 年
      以下有期徒刑以下之刑之罪，而受6 個月以下有期徒刑或
      拘役之宣告，因身體、教育、職業、家庭之關係或其他正
      當事由，執行顯有困難者，得以1 元以上3 元以下折算1
      日，易科罰金。」，被告易科罰金折算標準，依修正前罰
      金罰鍰提高標準條例第2 條前段（現已廢止）規定，就其
      原定數額提高為100 倍折算1 日，則易科罰金折算標準，
      應以銀元300 元折算1 日，經折算為新臺幣後，應以新臺
      幣900 元折算為1 日。惟被告行為後95年7 月1 日修正公
      布施行之刑法第41條第1 項前段則規定：「犯最重本刑為
      5 年以下有期徒刑以下之刑之罪，而受6 個月以下有期徒
      刑或拘役之宣告者，得以新臺幣1 千元、2 千元或3 千元
      折算1 日，易科罰金。」，比較修正前後之易科罰金折算
      標準，以90年1 月10日修正公布之規定，較有利於被告，
      則應依刑法第2 條第1 項但書，適用90年1 月10日修正公
      布之刑法第41條第1 項前段規定，定其折算標準。
二、論罪：
（一）按刑法第210 條之偽造私文書罪，旨在處罰無製作權之人
      ，不法製作他人之文書，若逾越授權範圍或以欺瞞之方法
      蓋用他人印章，用以製作違反本人意思之文書，仍屬盜用
      印章而偽造私文書（最高法院89年度台上字第1085號裁判
      意旨參照）。
（二）核被告甲○○所為，係犯刑法第216 條、第210 條之行使
      偽造私文書罪，及同法第214 條之使公務員登載不實罪。
      被告前開盜用印章印文之行為屬偽造私文書之部分行為，
      而其偽造私文書後復持以行使，偽造之低度行為復為行使
      之高度行為所吸收，均不另論罪。
（三）間接正犯：被告利用不知情之吳豐德、徐俊淇之行為，同
      時完成石門段土地之繼承登記，為間接正犯。
（四）想像競合犯：被告以一登記行為，同時觸犯上開2 罪名，
      為想像競合犯，應逕依裁判時刑法第55條之規定，從一重
      之行使偽造私文書罪處斷（修正後刑法第55條但書係科刑
      之限制，為法理之明文化，非屬法律之變更）。
三、科刑：
（一）主刑：審酌被告行使偽造私文書及恣意使公務員登載不實
      事項於公文書內之犯罪動機、目的、手段、所生危害，及
      犯罪後坦承犯行，已與告訴人等達成和解，態度尚可等一
      切情狀，量處如主文所示之刑，並依90年1 月10日修正之
      刑法第41條第1 項前段規定，諭知易科罰金之折算標準。
      又查被告所犯上開之罪，犯罪時間係在96年4 月24日以前
      ，核與中華民國九十六年罪犯減刑條例第2 條第1 項第3
      款規定相符，應予減刑，爰依法減刑如主文所示，並諭知
      易科罰金之折算標準，以示懲儆。
（二）緩刑：末按犯罪在新法施行前，於新法施行後之緩刑之宣
      告，應適用新法第74條之規定（最高法院95年度第8 次刑
      事庭會議決議七可資參照）。亦即，就緩刑之宣告，係依
      裁判時之情狀為其考量標準，此部分應逕依裁判時之法律
      為適用基準，無須比較新舊法，縱因而與主刑部分所適用
      之法律不同，亦無割裂適用法律之問題。查被告前未曾因
      故意犯罪受有期徒刑以上刑之宣告，有臺灣高等法院被告
      前案紀錄表及刑案資料查註紀錄表各1 份在卷可查，因一
      時失慮，致罹刑典，經此次偵查程序及科刑之教訓後，應
      已知所警惕，相信不會再犯，且事後已與告訴人等達成和
      解，有協商同意書1 份附卷可查，並經告訴人乙○○表示
      原諒被告，可以給予被告最輕的刑度及緩刑的機會，是本
      院認為前開對其所宣告之刑，以暫不執行為適當，爰併予
      宣告緩刑2 年，以勵來茲而啟自新。
（三）附此敘明：按偽造之印章、印文，不問屬於犯人與否，沒
      收之，刑法第219 條定有明文，此係強制規定；又盜用他
      人真印章所蓋之印文，並非偽造印章之印文，不在該條所
      定必須沒收之列，此分別有最高法院48年度台上字第113
      號、第1533號、51年度台上字第1054號判例可資參照（另
      有93年度台上字第1871號裁判要旨可資參照）。查被告盜
      用被害人真印章所蓋之印文，並非偽造印章之印文，依上
      開說明，爰不予宣告沒收。又偽造之私文書，業經被告持
      以行使，交付竹北地政事務所，已非被告所有，且非屬違
      禁物，爰不予宣告沒收，附此敘明。
伍、適用法律依據：
一、程序法方面：刑事訴訟法第273 條之1 第1 項、第299 條第
    1 項前段。
二、實體法方面：刑法第2 條第1 項、第216 條、第210 條、第
    214 條、第55條、第74條第1 項第1 款，修正前刑法第41條
    第1 項前段（90年1 月10日修正），刑法施行法第1 條之1
    第1 項、第2 項前段，中華民國九十六年罪犯減刑條例第2
    條第1 項第3 款、第7 條，判決如主文。
本案經檢察官郭進昌到庭執行職務。
中    華    民    國    98    年    8     月    10    日
                  刑事第九庭法  官  馮俊郎
以上正本證明與原本無異。
如不服本判決，應於判決送達後10日內向本院提出上訴書狀。上
訴書狀應敘述具體理由，未敘述上訴理由者，應於上訴期間屆滿
後20日內補提理由書狀於本院（均須按他造當事人之人數附繕本
）「切勿逕送上級法院」。
中    華    民    國    98    年    8     月    10    日
                            書記官  蕭汝芳
附錄本案論罪科刑實體法條全文：
＊刑法第216 條：
行使第210 條至第215 條之文書者，依偽造、變造文書或登載不
實事項或使登載不實事項之規定處斷。
＊刑法第210 條：
偽造、變造私文書，足以生損害於公眾或他人者，處5 年以下有
期徒刑。
＊刑法第214 條：
明知為不實之事項，而使公務員登載於職務上所掌之公文書，足
以生損害於公眾或他人者，處3 年以下有期徒刑、拘役或500 元
以下罰金。（罰金之貨幣單位改為新臺幣，並提高為30倍）


司法院資訊處製作；財團法人民間司法改革基金會備份。
